【裁判字號】    98,上訴,206
【裁判日期】    980513
【裁判案由】    違反稅捐稽徵法等
【裁判全文】
臺灣高等法院臺南分院刑事判決    98年度上訴字第206號
上  訴  人  臺灣雲林地方法院檢察署檢察官
被      告  甲○○
選任辯護人  簡承佑  律師
            張育誠  律師
上列上訴人因被告違反稅捐稽徵法等案件，不服臺灣雲林地方法
院96年度訴字第460號中華民國97年12月31日第一審判決（起訴
案號：臺灣雲林地方法院檢察署95年度偵字第3832號），提起上
訴，本院判決如下：
    主  文
原判決撤銷。
甲○○共同犯行使業務登載不實文書罪，處有期徒刑壹年，減為
有期徒刑陸月，如易科罰金，以銀元參佰元即新台幣玖佰元折算
壹日。
    事  實
一、甲○○為址設雲林縣四湖鄉廣溝村廣溝厝47號之洺鋒實業有
    限公司（下稱洺鋒公司）之負責人，亦為商業會計法所規定
    之商業負責人，屬於從事業務之人；其明知洺鋒公司於民國
    （下同）92年11月、12月間未曾與正荃益有限公司（下稱正
    荃益公司）、桃芝工程有限公司（下稱桃芝公司）及俊明交
    通有限公司（下稱俊明公司）間有何實際交易，竟與乙○○
    （49年9月9日出生，另案偵辦）共同基於行使業務上不實登
    載文書之犯意聯絡，於92年11、12月間某日，由乙○○交付
    如附表所示以正荃益公司、桃芝公司及俊明公司名義開立，
    共計金額為新臺幣（下同）15,753,813元之統一發票予甲○○後，甲○○隨即以之充當洺鋒公司之進項憑證，交由不知
    情之洺鋒公司會計人員廖佩坊，於92年12月之營業人銷售額
    與稅額申報書上進項欄上為上開不實之登載，再連同附表所
    示之統一發票持向財政部臺灣省中區國稅局北港稽徵所申報
    92年度12月份營業稅而行使之，足生損害於稅捐稽徵機關課
    稅之公平及正確性。
二、案經財政部臺灣省中區國稅局函送臺灣雲林地方法院檢察署
    檢察官偵查起訴。
    理  由
甲、證據能力部分：
  (一)按證人、鑑定人依法應具結而未具結者，其證言或鑑定意見
    ，不得作為證據；被告以外之人於偵查中向檢察官所為之陳
    述，除顯有不可信之情況者外，得為證據，刑事訴訟法第15
    8條之3、第159條之1第2項、分別定有明文。次按被告以外
    之人於審判外之言詞或書面陳述，除法律有規定者外，不得
    作為證據，刑事訴訟法第159條第1項定有明文。而刑事訴訟
    法第159條之4亦規定：「除前三條之情形外，下列文書亦得
    為證據：一、除顯有不可信之情況外，公務員職務上製作之
    紀錄文書、證明文書。二、除顯有不可信之情況外，從事業
    務之人於業務上或通常業務過程所須製作之紀錄文書、證明
    文書。三、除前二款之情形外，其他於可信之特別情況下所
    製作之文書。」；又按被告以外之人於審判外陳述，雖不符
    刑事訴訟法第159條之1至之4之規定，而經當事人於審判程
    序同意作為證據，法院審酌該言詞陳述或書面陳述作成時情
    況，認為適當者，亦得為證據；當事人、代理人或辯護人於
    法院調查證據時，知有同法第159條第1項不得為證據之情形
    ，而未於言詞辯論終結前聲明異議者，視為有前項之同意，
    同法第159條之5亦定有明文。再按刑事訴訟法第158條之3規
    定「依法應具結而未具結者」，係指檢察官或法官依刑事訴
    訟法第175條之規定，以證人身分傳喚被告以外之人（證人
    、告發人、告訴人、被害人、共犯或共同被告）到庭作證，
    或雖非以證人身分傳喚到庭，而於訊問調查過程中，轉換為
    證人身分為調查時，此時其等供述之身分為證人，則檢察官
    、法官自應依本法第186條有關具結之規定，命證人供前或
    供後具結，其陳述始符合第158條之3之規定，而有證據能力
    。若檢察官或法官非以證人身分傳喚而以告發人、告訴人、
    被害人或共犯、共同被告身分傳喚到庭為訊問時（例如刑事
    訴訟法第71條、第219條之6第2項、第236條之1第1項、第24
    8條之1、第271條第2項、第271條之1第1項），其身分既非
    證人，即與「依法應具結」之要件不合，縱未命其具結，純
    屬檢察官或法官調查證據職權之適法行使，當無違法可言。
    而前揭不論係本案或他案在檢察官面前作成未經具結之陳述
    筆錄，係屬被告以外之人於偵查中向檢察官所為之陳述，本
    質上屬於傳聞證據，基於保障被告在憲法上之基本訴訟權，
    除該被告以外之人死亡、身心障礙致記憶喪失或無法陳述、
    滯留國外或所在不明而無法傳喚或傳喚不到、或到庭後拒絕
    陳述等情形外，如已經法院傳喚到庭具結而為陳述，並經被
    告之反對詰問，前揭非以證人身分而在檢察官面前未經具結
    之陳述筆錄，除顯有不可信之情況者外，得為證據，並應於
    判決內敘明其符合傳聞證據例外之理由；又前揭非以證人之
    身分在審判中之陳述筆錄，倘該被告以外之人已經法院以證
    人身分傳喚到庭並經具結作證，且由被告為反對詰問，或有
    前揭傳喚不能或詰問不能之情形外，該未經具結之陳述筆錄
    因屬審判上之陳述，自有證據能力；若係在另案法官面前作
    成之陳述筆錄，本質上亦屬傳聞證據，自得依本法第159條
    之1第1項之規定，認有證據能力。不能因陳述人未經具結，
    即一律適用本法第158條之3之規定，排除其證據能力（最高
    法院96年度臺上字第1677號、第3527號判決意旨參照）。
  (二)查：
  1.證人林錫川97年5月9日偵訊筆錄、證人丙○○於96年4月4日
    偵訊筆錄，均經檢察官命其具結後陳述，已擔保其陳述之真
    實性，其證述亦無顯有不可信之情況，依刑事訴訟法第159
    條之1第2項規定，得作為證據。
  2.專案申請調檔統一發票查核清單（正荃益公司）、專案申請
    調檔統一發票查核清單（俊明公司），乃係以電腦等機器做
    成之電磁紀錄，並無涉入人為知覺、記憶過程之錯誤危險，
    且為一般業務上製作之資料，無顯不可信之情形，故依刑事
    訴訟法第第159條之4第2款規定，應認具有證據能力。
  3.證人林錫川、乙○○、丙○○97年5月9日警詢筆錄，均為被
    告以外之人於審判外之書面陳述，因被告及其辯護人不同意
    作為本件證據，又無符合上開傳聞法則例外得作為證據之情
    形，依上開法律規定，上開証人於警詢中之供証，均不得作
    為本件之証據。
  4.財政部臺北市國稅局93年12月27日財北國稅審三字第093024
    6508號函所附之移送書、財政部臺北市國稅局94年8月1日財
    北國稅審三字第0940257877A號函所附之移送書、正荃益公
    司涉嫌虛設行號相關資料分析表、桃芝公司涉嫌虛設行號案
    情報告，均屬被告以外之人於審判外之書面陳述，被告及其
    辯護人於均不同意作為證據，而該等證據係國稅局公務員針
    對具體個案所製作之分析或報告，並無例行性，且該等證據
    並非處於可受公開檢查狀態下之文書，依刑事訴訟法第159
    條之4第1款規定之立法理由解釋，上開文書均不得作為本件
    之證據。
  5.除上開爭執外，本件判決下列所引用之其餘供述証據，被告
    及其辯護人於本院準備程序期日，就上開供述証據之証據能
    力均不爭執，且迄至本院審理時，檢察官、被告及其辯護人
    均未聲明異議，本院審酌上開供述證據之取得過程並無瑕疵
    ，與本案待證事實間復具有相當之關聯性，以之為本案證據
    尚無不當，揆之上開規定，均得採為證據。
乙、有罪部分：
一、訊據被告固坦承未與附表所示之正荃益公司、桃芝公司、俊
    明公司有實際交易，及由乙○○處取得附表所示之統一發票
    ，交由會計廖佩坊持向稅捐機關申報92年12月份之營業稅等
    事實，但矢口否認有何行使登載不實文書犯行，辯稱「伊自
    91年底開始向乙○○買賣砂石，到95年初還有跟他交易，乙○○拿來的發票很多，他說他是去砂石場買砂石，就直接從
    那邊開發票給我，他有拿出他去買砂石的聯單給我，也有拿
    證照給我看，他說他是警察沒辦法開公司，所以我就同意，
    只要他不出狀況，發票正常交付給公司就可以，伊確實有與
    乙○○交易砂石，沒有登載不實之意」云云。
二、經查：
  (一)上揭被告未與附表所示之正荃益公司、桃芝公司、俊明公司
    有實際交易，而係與証人乙○○買賣砂石，並由乙○○交付
    附表所示之統一發票後，再由被告將之交由會計廖佩坊持向
    稅捐機關申報92年12月份之營業稅等事實，業據被告供認不
    諱，並經証人乙○○於原審審理中証述明確，復有附表所示
    上開三張公司之統一發票、92年12月之營業人銷售額與稅額
    申報書等件在卷可稽（見本院卷第55頁起至第72頁），足認
    被告此部分自白與事實相符，而可信採。
  (二)被告雖辯稱「無登載不實之意」云云。但查：
    被告並未與上開三家公司有實際之交易行為，而係與証人乙○○交易購買砂石，再由証人乙○○交付上開三家公司之統
    一發票等事實，已如上述，則被告明知出售砂石之人係証人
    乙○○，而非上開三家公司，乃竟將証人乙○○交付之上開
    三家公司統一發票交與會計廖佩坊持以申報上開營業稅，並
    以之作為洺鋒公司進項憑証，將之登載該公司92年12月之營
    業人銷售額與稅額申報書進項欄內，已有不實，則被告顯有
    利用不知情之會計廖佩坊而為業務登載不實之犯意，並與証
    人乙○○有犯意之聯絡及行為之分擔甚明，被告所辯，自無
    足取。又被告上開業務登載不實，並持以申報洺鋒公司92年
    12月份之營業稅而行使，亦足生損害於稅捐稽徵機關課稅之
    公平及正確性，均可認定。
  (三)綜上所述，被告明知未與上開三家公司有交易之行為，竟與
    証人乙○○基於犯意之聯絡，而由証人乙○○交付附表所示
    之統一發票，再由被告利用不知情之會計廖佩坊持以申報92
    年12月份之營業稅，而有行使業務登載不實文書之犯意及行
    為，均可認定，被告所辯均係事後卸責之詞，均無可採，本
    件事証明確，被告犯行堪以認定。
三、查被告行為後刑法第28條、第41條、第33條第5款等條文均
    於94年2月2日修正公布，其中(一)第28條已由原先之「2人以
    上共同實施犯罪之行為者，皆為正犯」，修正為「2人以上
    共同實行犯罪之行為者，皆為正犯」；(二)第41條由原先之「
    犯最重本刑為5年以下有期徒刑以下之刑之罪，而受6個月以
    下有期徒刑或拘役之宣告，因身體、教育、職業、家庭之關
    係或其他正當事由，執行顯有困難者，得以1元以上3元以下
    折算1日，易科罰金。但確因不執行所宣告之刑，難收矯正
    之效，或難以維持法秩序者，不在此限」、「併合處罰之數
    罪，均有前項情形，其應執行之刑逾6月者，亦同」之規定
    ，修正為「犯最重本刑為5年以下有期徒刑以下之刑之罪，
    而受6個月以下有期徒刑或拘役之宣告者，得以新臺幣1千元
    、2千元或3千元折算1日，易科罰金。但確因不執行所宣告
    之刑，難收矯正之效，或難以維持法秩序者，不在此限」、
    「前項規定於數罪併罰，其應執行之刑未逾6月者，亦適用
    之」，另罰金罰鍰提高標準條例第2條亦配合修正，將原先
    之「依刑法第41條易科罰金或第42條第2項易服勞役者，均
    就其原定數額提高為1百倍折算1日；法律所定罰金數額未依
    本條例提高倍數，或其處罰法條無罰金刑之規定者，亦同」
    之規定，予以修正刪除；(三)第33條第5款由原先之「罰金：1
    元以上」，修正為「罰金：新臺幣1千元以上，以百元計算
    之」；並均自95年7月1日起施行。則依上開規定，關於易科
    罰金部分，依被告行為時法，易科罰金之最高折算標準係以
    銀元3百元即新台幣9百元折算1日，而依裁判時法即95年7月
    1日施行之新法第41條第1項之規定，則被告減刑後所處如主
    文所示之刑，雖得諭知易科罰金，惟易科罰金之折算標準則
    係以新台幣3千元、或2千元、或1千元折算1日，對被告顯屬
    不利；再罰金既由1元以上，提高為1千元以上，無異提高法
    定刑為罰金時之可科處之最低刑為1千元，修正後之刑法第
    33條第5款對被告不利。至於共同正犯部分，被告等人之行
    為無論依新法或舊法之規定，均屬共同正犯，修正後之刑法
    第28條並非有利於被告，則綜合上情比較新舊法結果，自以
    修正前刑法第28條、第33條第5款、第41條之規定有利於被
    告，依95年7月1日施行之刑法第2條第1項前段之規定，自應
    適用行為時法即修正前刑法第28條、第41條、第33條第5款
    及罰金罰鍰提高標準條第2條之規定，合先敘明。又本件既
    應分別適用95年7月1日施行前刑法之規定，基於新舊法不得
    割裂適用之原則，本件亦有罰金罰鍰提高標準條例第1條規
    定之適用，而無新增訂刑法施行法第1之1條規定之適用，均
    合先敘明。
四、核被告所為，係犯刑法第216條行使第215條業務上登載不實
    文書罪。被告與乙○○間，有犯意聯絡及行為分擔，應論以
    共同正犯。被告利用不知情之會計廖佩坊為上開犯行，係屬
    間接正犯。
五、原審未察，遽為被告無罪判決之諭知，顯有未當；檢察官上
    訴，以証人乙○○交付之統一發票並非同一公司，衡諸常情
    ，一般人於收受發票時即應有所起疑，而被告明知乙○○並
    非砂石業者，其所交付之發票係來源不明，竟仍持以填製於
    會計帳冊，雖乙○○於原審証述與被告有砂石買賣，然乙○○並未提出相關帳冊佐証其所開立予被告之發票與實際交易
    之金額相同，因此尚無法証明被告將乙○○所交付之發票填
    製於會計帳冊之金額是否正確，是被告此部分之行為，仍應
    構成商業會計法第71條第1款填製不實會計憑証罪嫌、刑法
    第216條、第215條行使業務上登載不實文書罪嫌。又被告以
    上開發票，持向稅捐機關申報92年度11、12月份營業稅而行
    使之，被告提出卷附支票影本18張，辯稱係供支付92年11、
    12月間向乙○○購買砂石之用，然該18張支票經核算，面額
    總計僅0000000元，與上揭不實發票總金額00000000元相距
    甚遠，二者尚有00000000元之差距，乙○○又未提出相關帳
    冊佐証其所開立予被告之發票與實際交易之金額相同，是被
    告仍有虛增進項、逃漏稅捐之事實，此部分仍違反稅捐稽徵
    法第47條第1款、第41條之罪嫌等語，指摘原判決不當，就
    被告違反商業會計法、稅捐稽徵法罪嫌部分，尚無証據足証
    被告此部分犯罪（詳後述），檢察官上訴無理由，就被告行
    使業務登載不實罪嫌部分，檢察官上訴有理由，應由本院將
    原判決予以撤銷改判。爰審酌被告犯罪之動機、目的、手段
    ，所取得附表所示之統一發票甚多，其犯罪所生之危害，及
    犯後否認之態度等一切情狀，量處如主文第二項所示之刑。
    又被告犯罪係在96年4月24日以前，符合中華民國96年罪犯
    減刑條例第2條之規定，應依該條例第2條第1項第3款之規定
    減其刑期2分之1，並諭知易科罰金之折算標準，以示懲儆。
丙、不另為無罪判決部分：
一、公訴意旨略以：被告甲○○為址設雲林縣四湖鄉廣溝村廣溝
    厝47號之洺鋒公司之負責人，亦為商業會計法所規定之商業
    負責人，屬從事業務之人，以製作會計憑證為其附隨業務；
    其明知洺鋒公司於民國隨業務；其明知洺鋒公司於92年11月
    、12月間未曾與虛設行號正荃益公司、桃芝公司及俊明公司
    間有何實際交易，竟與乙○○共同基於逃漏稅捐、違反商業
    會計法之犯意聯絡，於92年11、12月間某日，由乙○○交付
    如附表所示以正荃益公司、桃芝公司及俊明公司名義開立，
    共計金額為新臺幣（下同）15,753,813元之不實統一發票予
    甲○○後，甲○○隨即以之充當洺鋒公司之進項憑證，交由
    不知情之洺鋒公司會計人員廖佩坊登載於會計帳簿以備查考
    ，復以上開不實發票，持向稅捐稽徵機關申報92年度11、12
    月份營業稅而行使之，以此不正當方法逃漏營業稅計787,
    692元，足生損害於稅捐稽徵機關課稅之公平及正確性，因
    認被告涉犯商業會計法第71條第1款填製不實會計憑證罪嫌
    、稅捐稽徵法第47條第1款、第41條之公司負責人為納稅義
    務人以不正當方法逃漏稅捐罪嫌云云。
二、按犯罪事實應依證據認定之，無證據不得認定犯罪事實；又
    不能證明被告犯罪或其行為不罰者應諭知無罪之判決，刑事
    訴訟法第154條第2項、第301條第1項分別定有明文。次按刑
    事訴訟法第161條已於91年2月8日修正公布，修正後同條第1
    項規定：檢察官就被告犯罪事實，應負舉證責任，並指出證
    明之方法。因此，檢察官對於起訴之犯罪事實，應負提出證
    據及說服之實質舉證責任。倘其所提出之證據，不足為被告
    有罪之積極證明，或其闡明之證明方法，無從說服法官以形
    成被告有罪之心證，基於無罪推定之原則，自應為被告無罪
    判決之諭知（最高法院92年度台上字第128號判例意旨可資
    參照）。再認定被告有罪之事實，應憑證據，如未能發現相
    當之證據，或證據不足以證明，自不能以推測或擬制之方法
    ，以為裁判之基礎；且認定犯罪事實所憑之證據，其為訴訟
    上之證明，須達於通常一般人均不致有所懷疑，而得確信其
    為真實之程度者，始得據為有罪之認定，倘其證明尚未達到
    此一程度而有合理之懷疑存在時，尚難為有罪之認定基礎；
    苟積極證據不足以為不利於被告事實之認定，即應為有利於
    被告之認定，更不必有何有利之證據，最高法院30年上字第
    816號、40年台上字第86號、76年台上字第4986號分別著有
    判例可資參照。又稅捐稽徵法第41條第1項關於納稅義務人
    以詐術或其他不正當方法逃漏稅捐罪係結果犯，須納稅義務
    人有發生逃漏稅捐之結果，始足當之。依司法院釋字第377
    號解釋：「營業稅法（現已修正法規名稱為加值型及非加值
    型營業稅法）第51條第5款規定，納稅義務人虛報進項稅額
    者，除追繳稅額外，按所漏稅額處5倍至20倍罰鍰，並得停
    止其營業。依此規定意旨，自應以納稅義務人有虛報進項稅
    額，並因而逃漏稅款者，始得據以追繳稅款及處罰」，及前
    行政法院85年度判字第493號判決意旨：「營業人有進貨之
    事實，不向直接出賣人取得統一發票者，固得逕適用稅捐稽
    徵法第44條處罰。惟必有虛報進項稅額，並因而逃漏稅款之
    情形，始得依營業稅法第51條第5款處罰之。準此，營業人
    取得非實際交易對象所開立之統一發票作為進項憑證申報扣
    抵銷項稅額者，縱開立統一發票者為虛設之公司行號而實際
    上無營業之事實，苟其已依法申報繳納所開立統一發票應納
    之營業稅，則營業人之所為，尚無因而逃漏營業稅之情形，
    自無逕對之補徵稅款並依營業稅法第51條第5款處罰之餘地
    。」，參以最高法院96年度臺上字第2404號、90年度臺上字
    第1486號判決意旨可知，行為人取得非實際交易對象所開立
    之統一發票作為進項憑證申報扣抵銷項稅額者，縱開立統一
    發票者為虛設之公司行號而實際上無營業之事實，因行為人
    無逃漏營業稅之情形，自不得以稅捐稽徵法第41條第1項逃
    漏稅捐罪相繩。另按統一發票乃證明事項之經過而為造具記
    帳憑證所根據之原始憑證，商業負責人如明知為不實之事項
    ，而開立不實之統一發票，係犯商業會計法第71條第1款之
    以明知為不實之事項而填製會計憑證罪，該罪為刑法第215
    條業務上登載不實文書罪之特別規定，依特別法優於普通法
    之原則，自應優先適用，無論以刑法第215條業務上登載不
    實文書罪之餘地（最高法院92年度臺上字第6792號、94年度
    臺非字第98號判決意旨參照）。
三、公訴意旨認被告涉犯此部分罪嫌，無非係以(一)被告於警詢及
    偵查中之供述；(二)証人即洺鋒公司會計廖珮坊於警、偵訊之
    証述；(三)專案申請調檔統一發票查核清單（正荃益公司）、
    財政部臺北市國稅局94年8月1日財北國稅審三字第09402578
    77A號函、專案申請調檔統一發票查核清單（俊明公司）、
    洺鋒公司營業稅年度資料查詢進項來源明細表；(四)第一商業
    銀行北港分行95年3月15日一北港字第37號函、支票影本18
    張、土尾單（即交貨單）141張、電話譯文等件為論罪依據
    。
四、訊據被告堅詞否認有此部分之犯行，辯稱「伊與乙○○確實
    有買賣砂石，因乙○○無法開立發票，所以交付附表所示之
    發票，伊不知上開三家公司係屬虛設行號之公司，亦無逃漏
    稅捐之行為；伊在電話錄音譯文中有質問乙○○發票出狀況
    的問題，乙○○一直保證沒有問題」等語。
五、經查：
  (一)上揭被告甲○○擔任雲林縣四湖鄉廣溝村廣溝厝47號洺鋒公
    司之負責人，為商業會計法所規定之商業負責人，且為納稅
    義務人及從事業務之人，其於92年11、12月間，收受乙○○
    所交付之正荃益公司、桃芝公司、俊名公司名義開立之統一
    發票，金額共計15,753,813元後，即以之充當洺鋒公司之進
    項憑證，交由該公司會計人員廖佩坊持以充當進項憑證使用
    ，持向稅捐稽徵機關申報扣抵92年度11、12月份進項稅額而
    行使之等情，業據被告甲○○於原審審理時坦承不諱（見原
    審卷第209頁背面至第210頁），復有洺鋒公司營業稅年度資
    料查詢進項來源明細表（見國稅局調查卷第189頁至第192頁
    ）、專案申請調檔統一發票查核清單（俊明公司、正荃益公
    司，見國稅局調查卷第74頁、第122頁）等在卷可稽，此部
    分堪認為真實。
  (二)惟被告一再否認有此部分之犯行，並以上開情詞置辯，且查
    ：
  １關於被告涉犯稅捐稽徵法第47條第1款、第41條之公司負責
    人為納稅義務人以不正當方法逃漏稅捐罪嫌部分：
    1.證人乙○○於原審審理時證稱：我本身沒有砂石，我於92
      年以後買來賣給洺鋒公司，並依據賣多少砂石去向購買蔡
      素真購買正荃益公司發票，向雷淯平購買桃芝公司、俊明
      公司發票，因為我本身擔任警察，沒辦法開立發票，他應
      該知道發票不是真正的上游，而是我們去買來配合的，我
      是根據進貨量及進貨請款明細表開立統一發票，甲○○沒
      有問砂石的來源，他只看砂石品質好不好，當初甲○○夫
      妻有問我發票有無問題，我沒有跟他講這些發票如何來，
      他也不會去問我，我有就將正荃益公司、桃芝公司、俊明
      公司的營業登記、公司登記、國稅局的401表給甲○○夫
      妻看，他們也認為這3 間公司有營業，且是沒有問題的公
      司，另外我交多少砂石給洺鋒公司都有憑據，交貨單上面
      雖記載阿亮實業有限公司，但實際上沒有這間公司，這只
      是一個運輸單，不是砂石場所開出的單子，發票上的貨款
      洺鋒公司都有支付，等到93年後半年，國稅局在查這幾家
      時，有跟他們說這發票有問題，我沒有跟甲○○打過合約
      ，但我有叫雷淯平、蔡素真去洺鋒公司處理，因為是他們
      開的發票等語，並有交貨單（即土尾單）141張（見臺灣
      雲林地方法院檢察署〈下稱雲林地檢〉95年度偵字第3832
      號卷第165頁起）附卷可稽。又觀諸卷附被告與証人乙○○之電話錄音譯文記載：「被告：要知道是那一家砂石場
      的，我完全不知道。」、「乙○○：要我太太說出是那一
      家砂石場是不可能說，因為說了砂石場本身。」、「被告
      ：你砂石場不應該倒，那我甲○○就應該倒嗎？」、「乙○○：我話還沒講完，要我太太說是那一家砂石場出的料
      ，他們沒有開發票，他們必須被罰3倍，同樣你這邊也要
      被罰，我太太說是從溪底，從那種沒有公司行號的場出的
      砂石。」、「被告：這樣下去我無法解套，說難聽的，我
      會打電話給你就是因為我無法解套了，砂石是你載運給我
      的，翻臉時到法院都有證人可證明，砂石是你幫我進貨的
      ，是誰運的，簽單都還在，你連砂石在哪裡買的都不知道
      ，你怎麼可以這樣說呢？」、「乙○○：不是不知道，最
      好是不要說出來，說出來是簽單上都有名字沒錯，但是就
      說是在溪邊的臨時場，那裡載的，臨時場載的。」、「被
      告：這樣我根本無法解套，我就沒有進項事實，我現在是
      沒有進項事實在吃力。」等語（見同上偵卷第46頁），被
      告於電話中希望証人乙○○說出砂石來源，証人乙○○則
      告以「其與妻丙○○若說砂石來源出來，將導致砂石場負
      擔3倍罰鍰」等情，顯見証人乙○○於原審審理時證述有
      出售砂石予被告一節，應非子虛。
    2.至於證人乙○○於原審審理時雖証述交貨單上記載之「阿
      亮實業有限公司」實際上並未登記一節，惟証人乙○○平
      日擔任警察，其於92年間並未設立公司或行號，且依上開
      電話譯文之內容，証人乙○○既拒絕向被告透露砂石來源
      ，益見証人乙○○出賣砂石時，不願意買方瞭解砂石來源
      ，是其於出賣砂石時，在交貨單上以未登記之「阿亮實業
      有限公司」代表賣方，以避免買方知悉砂石來源，並未悖
      於常情。從而，自難僅以交貨單上記載未登記之「阿亮實
      業有限公司」，即遽認証人乙○○上開証詞不實，並據為
      被告不利之認定。
    3.檢察官雖以正荃益公司編號WW00000000號統一發票開立日
      期為92年11月26日，編號WW00000000號統一發票開立日期
      為92年11月20日，編號WW00000000號統一發票開立日期為
      92年11月20日，何以編號在前之統一發票日期卻較後面，
      且有同日開立2張統一發票之情形，質疑証人乙○○並未
      販賣砂石予被告；然查，證人乙○○於原審審理時證稱：
      我們是看到小張的交貨單，再製作請款明細表，統一發票
      再依請款明細表開立，發票的日期就是看進貨的時間，如
      果進貨日期是17日到20日，發票日期就開後面的日期，編
      號WW00000000號、WW000 00000號這2張都是進貨時間不同
      ，411的進貨日期是11月13日到16日，419的進貨日期是11
      月17日到20日，但如果同時請款就會寫同一天，這代表這
      2張是同時拿去請款的，我們都是要請款時候，才會將統
      一發票送過去，至於何以92年11月26日統一發票編號415
      卻在92年11月20日統一發票編號419之前，有可能是同一
      天開發票，但押的日期不同等語（見原審96年度訴字第
      460號卷第251頁背面至第252頁背面）；而實務上買賣雙
      方支付貨款非必於收受貨物時同時為之，有時難免有預付
      或延付之情形，端視雙方之信賴關係而定；而佐以卷附之
      交貨單即土尾單多達141紙，顯見被告與証人乙○○買賣
      砂石之交易數次甚多，雙方應有一定之信賴關係，則証人
      乙○○於交付砂石後擇日向被告同時請求一次、二次甚至
      多次款項，亦符合常理。是証人乙○○證述同時持92年11
      月20日統一發票2張，向被告請求支付先前不同進貨時間
      之2批貨款，尚非無據。又證人乙○○自承統一發票日期
      均係寫進貨日期以後之日期，且有可能擇日同時向被告請
      領不同批貨款，顯見証人乙○○平日即有累積多次請款表
      再填寫統一發票之情形，故其證稱統一編號WW00000000號
      、WW00000000號、WW0000 0000號，係於同日依據請款表
      所填寫（僅發票上所記載之日期不同），然因未依進貨日
      期之順序填寫，始發生編號錯置之情，亦未悖於常情。亦
      難以偶有統一發票編號錯置或同日開立統一發票2張，即
      認被告與証人乙○○間並無砂石實際交易行為。
    4.又證人丙○○於檢察官偵訊時固證稱：我跟乙○○沒有賣
      砂石給洺鋒公司，我只是介紹正荃益公司、桃芝公司賣砂
      石給洺鋒公司，我有幫這2家公司代收支票，我可以跟他
      們2家拿回扣等語（見同上偵卷第22頁至第23頁），然証
      人丙○○嗣於原審另案97年度訴字第469號審理時則又稱
      ：我在檢察官那邊講的不實在，我有參與乙○○販賣砂石
      等語；再參以證人乙○○於原審審理證述之上開內容，及
      上開電話錄音譯文，堪認證人丙○○知悉販賣予被告之砂
      石來源，且係與証人乙○○共同販賣砂石予被告，其於檢
      察官偵訊時證述之內容顯有不實，自難據為被告不利之證
      據。
    5.檢察官上訴，雖另以「被告以上開發票，持向稅捐機關申
      報92年度11、12月份營業稅而行使之，被告提出卷附支票
      影本18張，辯稱係供支付92年11、12月間向乙○○購買砂
      石之用，然該18張支票經核算，面額總計僅0000000元，
      與上揭不實發票總金額00000000元相距甚遠，二者尚有00
      000000元之差距，乙○○又未提出相關帳冊佐証其所開立
      予被告之發票與實際交易之金額相同，是被告仍有虛增進
      項、逃漏稅捐之事實，此部分仍違反稅捐稽徵法第47條第
      1款、第41條之罪嫌」等語，指摘原判決不當。但查，依
      被告提出經証人乙○○、丙○○夫婦背書兌領的支票固僅
      有11張、合計僅0000000元，但除上開支票外，被告亦提
      出其他已兌領之支票以資証明（見原審卷第34頁至36頁、
      第59頁、第130頁起至第131頁、編號11調查報告卷第54頁
      至第62頁、第162頁），且加計該已兌領之其他支票，其
      總金額已超過00000000元，則檢察官僅以18張支票而質疑
      被告與証人乙○○無交易之事實，顯有誤會；況被告並無
      自証無罪之責任及義務，且佐以証人乙○○於原審亦証述
      與被告交易買賣砂石之情節及上開被告交付經証人乙○○
      、丙○○夫婦提示兌領之支票，顯見被告所辯並非無據；
      縱令証人乙○○未能提出相關帳冊佐証，然衡諸常情，交
      易之雙方亦非必將交易之金額及發票詳載於相關之帳冊，
      自難以証人乙○○未提出相關帳冊，即據認被告與証人乙○○無交易之事實，並據為被告不利之認定，檢察官此部
      分所指，自難信採。
  ２商業會計法第71條第1款之填製不實會計憑證罪嫌部分：
    1.按統一發票係營業人依營業稅法規定於銷售貨物或勞務時
      ，開立並交付予買受人之交易憑證，足以證明會計事項之
      經過，應屬商業會計法第15條第1款所稱之會計憑證（最
      高法院87年度臺非字第389號判決要旨參照）。查證人乙○○於原審審理時固証稱「開立予被告之桃芝公司、俊明
      公司、正荃益公司統一發票，係其依據被告購買砂石之數
      量，向雷淯平、蔡素真所購買，被告應該知道統一發票不
      是真正的上游」等情（見原審卷第245頁反面起至第248頁
      ）；然證人對於被告是否知悉發票之開立者非砂石來源者
      ，僅係猜測（見原審卷第246頁反面），且於原審審理時
      復證稱：他應該知道發票不是真正的上游，而是我們去買
      來配合的，我沒有跟他講這些發票如何來，他也不會去問
      我，我就將正荃益公司、桃芝公司、俊明公司的營業登記
      、公司登記、國稅局的401表給甲○○夫妻看，他們也認
      為這3間公司有營業，且是沒有問題的公司等語（見原審
      卷第246頁反面至第247頁、第248頁反面），則被告是否
      知悉桃芝公司、俊明公司、正荃益公司統一發票，係証人
      乙○○所購買，而非出售砂石之上游公司，即非無疑；況
      遍查全卷証據資料，除証人乙○○上開証詞外，亦無証據
      足証被告知悉上開三家公司係屬虛設行號之公司，且非出
      售砂石之上游公司，自難以証人乙○○上開推測之証詞，
      即為被告此部分不利之認定。又証人乙○○係依據被告之
      進貨量及進貨請款明細表購買統一發票，並於請款時交予
      被告作為交易憑證，亦據證人乙○○證述在卷，已如上述
      。是証人乙○○既係於向被告請款時始交付統一發票，則
      被告收受附表所示統一發票時，統一發票早已購買及製作
      完畢，且依據上開電話譯文，被告對於証人乙○○販賣之
      砂石來源又毫無所悉，亦難認被告知悉乙○○每次交付之
      統一發票來源，究係來自上游砂石場或向虛設行號公司所
      購買。從而，尚難以被告未與桃芝公司、俊明公司、正荃
      益公司有實際交易行為，即遽認被告與証人乙○○就填製
      不實之統一發票有何犯意聯絡，或有何登載不實事項於會
      計帳簿。
    2.檢察官上訴，另以「証人乙○○交付之統一發票並非同一
      公司，衡諸常情，一般人於收受發票時即應有所起疑，而
      被告明知乙○○並非砂石業者，其所交付之發票係來源不
      明，竟仍持以填製於會計帳冊，雖乙○○於原審証述與被
      告有砂石買賣，然乙○○並未提出相關帳冊佐証其所開立
      予被告之發票與實際交易之金額相同，因此尚無法証明被
      告將乙○○所交付之發票填製於會計帳冊之金額是否正確
      ，是被告此部分之行為，仍應構成商業會計法第71條第1
      款填製不實會計憑証罪嫌」等語。然查，檢察官雖認被告
      有將不實事項登載於會計帳冊，但就該會計帳冊究係商業
      會計法所規定之何種會計帳冊，則未能舉証以資証明；又
      被告與証人乙○○確有買賣砂石之行為，且無証據足証被
      告知悉上開三家公司之統一發票係屬虛設行號之公司，或
      非出售砂石之上游公司，均如上述，則縱令証人乙○○交
      付統一發票之開立公司有三家，亦難以此即認被告有何填
      製不實會計憑証之犯意及行為；況查，被告並無自証無罪
      之責任及義務，且証人乙○○於原審亦証述與被告交易買
      賣砂石之情節，復有卷附支票可資佐証，顯見被告所辯並
      非無據；縱令証人乙○○未能提出相關帳冊佐証，然衡諸
      常情，交易之雙方亦非必將交易之金額及發票詳載於相關
      之帳冊，自難以証人乙○○未提出相關帳冊，即據認被告
      有何與乙○○共同違反商業會計法之犯意聯絡，並據為被
      告不利之認定，檢察官此部分所指，亦無可採。
  (三)綜上，本院依檢察官所提出之證據，均不足為被告此部分有
    罪之積極證明，亦無從說服本院以形成被告此部分有罪之心
    證；此外，復查無其他積極証據以資証明被告有公訴意旨所
    指之此部分犯行，基於無罪推定之原則，自應認不能証明被
    告此部分犯罪。惟公訴意旨認被告此部分犯行，與上開有罪
    部分，或有法規競合之關係，或有修正前刑法第55條牽連犯
    之裁判上一罪關係，爰不另為無罪判決之諭知。
據上論結，應依刑事訴訟法第369條第1項前段、第364條、第299
條第1項前段，刑法第2條第1項前段、第216條、第215條、95年7
月1日施行前刑法第28條、第41條第1項、修正前罰金罰鍰提高標
準條例第1條前段、第2條，中華民國96年罪犯減刑條例第2條第1
項第3款、第7條、第9條，判決如主文，
本案經檢察官張太龍到庭執行職務。
中    華    民    國    98    年    5     月    13    日
                  刑事第四庭    審判長法  官  吳志誠
                                      法  官  羅心芳
                                      法  官  陳珍如
以上正本證明與原本無異。
檢察官如不服本判決應於收受本判決後十日內向本院提出上訴書
，其未敘述上訴理由者並得於提起上訴後十日內向本院補提理由
書。
被告不得上訴。
                                      書記官  岑  玢
中    華    民    國    98    年    5     月    13    日
附錄：本判決論罪科刑條文：
中華民國刑法第216條
（行使偽造變造或登載不實之文書罪）
行使第210條至第215條之文書者，依偽造、變造文書或登載不實
事項或使登載不實事項之規定處斷。
中華民國刑法第215條
（業務上文書登載不實罪）
從事業務之人，明知為不實之事項，而登載於其業務上作成之文
書，足以生損害於公眾或他人者，處3年以下有期徒刑、拘役或5
百元以下罰金。
附表：洺鋒公司使用虛設公司開立之不實發票明細
┌─────┬──────┬──────┬─────┐
│公司名稱  │發票字軌    │銷售額      │稅額      │
├─────┼──────┼──────┼─────┤
│正荃益公司│WW00000000  │     923,807│    46,190│
│          ├──────┼──────┼─────┤
│          │WW00000000  │     950,000│    47,500│
│          ├──────┼──────┼─────┤
│          │WW00000000  │     950,000│    47,500│
│          ├──────┼──────┼─────┤
│          │WW00000000  │     940,002│    47,000│
│          ├──────┼──────┼─────┤
│          │WW00000000  │     930,002│    46,500│
│          ├──────┼──────┼─────┤
│          │WW00000000  │     900,001│    45,000│
│          ├──────┼──────┼─────┤
│          │WW00000000  │     933,332│    46,667│
│          ├──────┼──────┼─────┤
│          │WW00000000  │     932,811│    46,191│
│          ├──────┼──────┼─────┤
│          │WW00000000  │     950,002│    47,500│
│          ├──────┼──────┼─────┤
│          │WW00000000  │     942,858│    47,143│
├─────┼──────┼──────┼─────┤
│俊明公司  │WW00000000  │     800,000│    40,000│
├─────┼──────┼──────┼─────┤
│桃芝公司  │WU00000000  │     933,332│    46,667│
│          ├──────┼──────┼─────┤
│          │WU00000000  │     923,811│    46,191│
│          ├──────┼──────┼─────┤
│          │WU00000000  │     945,714│    47,286│
│          ├──────┼──────┼─────┤
│          │WU00000000  │     942,858│    47,143│
│          ├──────┼──────┼─────┤
│          │WU00000000  │     949,998│    47,500│
│          ├──────┼──────┼─────┤
│          │WU00000000  │     914,285│    45,714│
└─────┴──────┴──────┴─────┘


司法院資訊處製作；財團法人民間司法改革基金會備份。
